【裁判字號】    92,家訴,7
【裁判日期】    920612
【裁判案由】    終止收養關係
【裁判全文】
臺灣新竹地方法院民事判決  九十二年度家訴字第七號
    原      告  甲○○
    被      告  乙○○
                        民國五.
                        身分統.
右當事人間終止收養事件，本院判決如左：
    主  文
原告之訴駁回。
訴訟費用由被告負擔。
    事  實
壹、原告起訴主張：
一、原告甲○○早年因未生，為延續香火於民國五十五年間即收養訴外人張石清所生
    之次子即被告乙○○為養子，迄今已三十七年，原告始終視被告為親生，疼愛有
    加，親朋好友皆知，原告為被告付出一切，毫無怨言，供被告上學至新竹高工畢
    業，後因被告不想再升學，即服兵役。被告服完兵役後，雖有工作，卻未曾拿過
    分文出來補貼家用。
二、被告嗣於八十二年結婚，婚後育有二子，惟被告變本加厲，在外欠債幾十萬元，
    債主上門逼債，為給被告機會，原告又籌款替其解決，惟令人心寒的是其被告與
    其妻即搬到外頭住，不要與原告同屋生活。雖經原告好言相勸，但其二人離家心
    已定，原告為顧及年青人幸福，就任其自由。惟被告遷出後即未曾再回來看原告
    。二年後，被告向原告訴說其在外生活陷入困境，要搬回與原告住。原告隨即答
    應其要求。惟嗣後原告即成為被告夫妻之傭人，原告夫妻早出晚歸，家裡生活都
    由原告負擔，連上學的孫子生活起居都由原告負責。長期下來，原告終於積勞成
    疾，後原告經友人送醫住院約十天，被告與其妻竟未至醫院探視原告。待原告自
    醫院返家後，其二人又如往常，上班不按時返家，經原告對被告之妻質問何以不
    按時返家照料其二子，原告已年邁體弱無法勝任再繼續照顧該二孫子，詎在九十
    二年二月十七日突接獲學校電話，說原告之孫子已有二日未到校，經打聽始知被
    告已於八十九年十二月與其妻離婚。
三、被告雖有與原告同住，惟因被告住樓上，有沒有回來亦不知道，被告在十幾年前
    曾向地下錢莊借錢。被告不理伊，亦不與伊說話，被告脾氣不好，會罵伊，但不
    敢罵伊三字經，只有說不理伊。被告前雖與原告同住，惟被告均在外面吃，伊都
    是自己煮自己吃。嗣被告要搬走未告知伊，即搬走。被告沒有給手機電話號碼，
    亦未給伊被告工作公司的電話號碼。目前有多人登門索債，原告痛不欲生，為求
    安渡餘生，爰依民法第一千零八十一條第一第六款重大事由提起本訴，並聲明（
    一）終止兩造間之收養關係。（二）訴訟費由被告負擔。
貳、被告則辯稱：
一、並沒有不養原告，沒有拒與原告說話或不理原告，伊在外所欠的債務之債主只是
    向原告詢問被告的下落。因原告向其訴說其身體不舒服，為體諒原告之健康狀況
    ，始將其子女送至其前妻處所，由其前妻照顧。
二、九十二年三月才搬出，因工作很忙，所以沒有回家看原告，但有打電話回去，共
    打二、三通。因伊作事原告看不順眼，故認為伊搬出去，對兩造相處情形可能較
    好。
三、八十九年間雖有在外欠債，但後來賺錢亦有還原告。並聲明駁回原告之訴。
參、得心證之理由：
一、經查原告主張其因未有子嗣，故收養被告予以養育之事，此業據原告提出相符之
    之籍謄本為證，自堪信為真實。
二、按「養父母、養子女之一方，有左列各款情形之一者，法院因他方之請求，得宣
    告終止其收養關係：一、對於他方為虐待或重大侮辱。二、惡意遺棄他方時。三
    、養子女被處二年以上之徒刑時。四、養子女有浪費財產之情事時。五、養子女
    生死不明已逾三年時。六、有其他重大事由時。」，民法第一千零八十一條定有
    明文。而所謂其他重大事由，係指養親子間之感情與信賴出現破綻，無法回復原
    來之狀態而維持有如親子般之關係，即屬難以繼續收養關係之重大事由。
三、查原告所主張被告於九十二年二月十七日將被告之子女帶走未告知伊部分，依原
    告所主張該事件乃出於原告向被告稱二位孫子之生活起居，因原告年邁體弱多病
    無勝任，嗣原告於九十二年二月十七日始接獲學校電話告以原告其二名孫子未到
    校上課，則被告辯稱是因原告說無法為伊帶小孩，始將其子女帶至其前妻處所等
    情，即堪信為真實。參之原告所提出之被告子女戶籍謄亦係記載於九十二年二月
    十七日遷出，益證被告所辯為可採信。被告將其所生二名子女帶至其前妻處，惟
    既是起因於原告抱怨其身體狀況無法負荷繼續照料被告所生二名子女之生活起居
    ，則被告未事先告知原告即將其二名子女帶至其前妻處由其前妻照顧固有不妥，
    尚難因此即謂兩造間之養親子間感情已出現破綻而無法回復。
四、又，原告嗣於本院九十二年五月二十三日言詞辯時，經於被告面前訊之「被告有
    罵你？」則稱「沒有」，是則被告辯稱其沒有罵原告一節，即可採信。
五、又，被告辯稱於九十二年三月才搬離與原告共同之住處，其間並曾打電話給原告
    一節，核與原告稱只接到一通大略相符，參之原告自稱被告打電話回來問他身體
    好不好一事，足認兩造間仍維持親子般之關係，被告縱因工作繁忙而自九十二年
    三月迄五月間均尚未返家探視原告，固有未當，惟觀之原告於被告九十二年三月
    間搬離兩造共同住居處後，隨即於九十二年三月三日提起本件訴訟；再本院將兩
    造之多次開庭通知均寄至原告住所（被告之戶籍仍設在原告住所），九十二年四
    月十四日開庭時，原告尚稱被告知道要開庭；被告則於九十二年五月二十三日到
    庭應訊，足證兩造間平日應尚有聯繫，則原告主張被告都不理他，即不可採信。
    又，原告主張曾代被告還錢一事，原告於被告辯稱是七、八年前之事，原告所言
    有誇大時，並未置可否，參之原告自承被告「之前是欠新台幣（下同）四、五十
    萬元」、訊之「幫被告還錢是何時的事情」則稱「不知道」等情，亦可證被告辯
    稱曾經向地下錢莊借三、四萬元，但那是七、八年以前的事，即可採信。衡之，
    七、八年前之被告向他人借款，於其時原告既願為被告清償，且嗣兩造亦共同生
    活多時，可認原告與被告間之養母子感情尚為融洽，被告前述數月未返家探視原
    告、將其子女帶至其前妻處未事先告知原告之舉措，縱有不當，亦難謂已達無從
    回復原有親子共同生活之圓滿狀態，而謂已具備民法第一千零八十一條第一項第
    六款所規定之重大事由。從而，原告主張被告有其他重大事由而請求宣告終止與
    被告間之收養關係，於法尚有未洽，應予駁回。
中      華      民      國    九十二    年      六      月    十二      日
                                  臺灣新竹地方法院家事法庭
                                        法      官  許翠玲
右為正本係照原本作成。
如對本判決上訴，須於判決送達後二十日內向本院提出上訴狀。
                                        法院書記官  陳宏城
中      華      民      國    九十二    年      六      月    十二      日


司法院資訊處製作；財團法人民間司法改革基金會備份。
